【裁判字號】    97,上易,244
【裁判日期】    970331
【裁判案由】    重利
【裁判全文】
臺灣高等法院臺中分院刑事判決         97年度上易字第244號
上  訴  人  臺灣臺中地方法院檢察署檢察官
被      告  甲○○
選任辯護人  黃琪雅律師
上列上訴人因被告重利案件，不服臺灣臺中地方法院96年度易字
第5538號中華民國96年12月13日第一審判決（起訴案號：臺灣臺
中地方法院檢察署96年度偵字第23044號），提起上訴，本院判
決如下：
    主    文
原判決撤銷。
甲○○乘他人急迫貸以金錢，而取得與原本顯不相當之重利，處
拘役肆拾日，如易科罰金，以新臺幣壹仟元折算壹日。
    犯罪事實
一、甲○○係址設臺中市○○區○○路198之9號1樓「冠霖當舖
    」之店長，竟基於重利之犯意，於民國（下同）96年5月2日
    ，乘乙○○資金週轉不靈急需用錢之際，由乙○○提供其所
    有之車牌6205-PS號自小客車質當，惟乙○○尚需用車，雙
    方即約定由乙○○繼續使用該車，僅由乙○○交付行車執照
    、身分證及簽發本票為擔保，該車實際並未交予甲○○，甲
    ○○明知此情不符合質當行為，並不適用當舖業法之規定，
    竟藉每借款新台幣（下同）1萬元每月收取利息400元及倉棧
    費500元（合計900元，相當於週年利率108％）之方式，貸
    予乙○○3萬元，並先行預扣第1期利息2700元，實僅交付2
    萬7300元予乙○○，變相向乙○○收取與原本顯不相當之重
    利。嗣乙○○於96年10月還清借款，前後已交付5期計1萬35
    00元之利息，而為警循線查獲。
二、案經臺中縣警察局清水分局報告臺灣臺中地方法院檢察署檢
    察官偵查起訴。
    理    由
一、訊據被告甲○○固坦承在冠霖當舖任店長，乙○○於上揭時
    地以自小客車質當借款3萬元及前後計繳交利息及倉棧費計
    13500元之事實不諱，惟矢口否認有何重利犯行，辯稱：伊
    於乙○○以車質當借款時，確有將該車輛留置保管，其後因
    乙○○每月需用車輛，再由乙○○簽立借車切結書向伊借回
    車輛使用，伊因之收取4%利息及5%倉棧費，合乎當舖業法相
    關規定，並無取得顯不相當之重利云云。經查：
(一)證人乙○○於上揭時地以自小客車質當向被告甲○○貸得3
    萬元並繳交5期費用13500元之事實，為被告甲○○供承在卷
    ，並經證人乙○○結證屬實，證人乙○○於警詢時就借款時
    並未留車乙情亦已證述明確；按被告以外之人（包括證人、
        鑑定人、告訴人、被害人及共同被告等）於檢察事務官
    、司  法警察官或司法警察調查中所為之陳述，與審判中不
    符時，其先前之陳述具有較可信之特別情況，且為證明犯罪
    事實存否所必要者，得為證據，刑事訴訟法第159條之2定有
    明文。所謂「前後陳述不符」之要件，應就前後階段之陳述
    進行整體判斷，以決定其間是否具有實質性差異，惟無須針
    對全部陳述作比較，陳述之一部分有不符，亦屬之。而所謂
    「較可信之特別情況」之情形，亦應就前後陳述時之各種外
    部情況進行比較，以資決定何者外部情況具有可信性。若陳
    述係在特別可信之情況下所為，則虛偽陳述之危險性即不高
    ，雖係審判外陳述，或未經被告反對詰問，仍得承認其有證
    據能力。本件證人乙○○於警詢中證稱：我的車子能原車使
    用，車子均未寄放在「冠霖當舖」內等語（參其96年9月13
    日警訊筆錄），惟其於原審法院審理時則證稱：借款時有押
    車子；因我業務需要，才跟甲○○商量，是否可將車子借我
    ，每個月都有向甲○○借車子，借的時間不一定，但都有還
    回去；第1天借款時我有跟被告提到，因為我業務上的需要
    可能向其借車，甲○○回答說，第1次借款，還不能借車，
    所以將車質押在「冠霖當舖」處，如有需要借車，以後再說
    等語（參原審卷第44-46頁），其於警詢中及法院審理時之
    供述已有前後陳述不符之情形，本院審酌其於警詢中之證述
    距案發日較近，當時記憶自較深刻，可立即反應所知，不致
    因時隔日久而遺忘案情；且較無來自被告或其他成員同庭在
    場之壓力而出於虛偽不實之指證，或事後串謀而故為迴護被
    告之機會，揆諸上開說明，其於警詢中所為之陳述，客觀上
    應具有較可信之特別情況，且亦為證明犯罪事實存否所必要
    ，依上揭規定，其於警詢中之證言自有證據能力。查證人乙
    ○○於96年5月2日第1次向被告甲○○以車質當借款時，當
    日即立具押當車輛借用切結書，此有96年5月2日立具之押當
    車輛借用切結書在卷足憑（附警卷）；苟如被告所辯有留置
    車輛，則證人乙○○又何必簽具此一借用車輛切結書？況依
    證人乙○○於原審審理中所證，其已將車交給被告質押，為
    何其又再簽發本票及將身分證交予被告質押？退而言之，被
    告如有將車子每月出借給乙○○，其留存質押之日數已減少
    ，照理收取之保管費用亦應扣除該車出借之日數，方屬公平
    ，然被告與證人乙○○間就此均未有何扣減日數之記載；證
    人乙○○既每月都向被告借車，則又為何每月其均需繳交全
    月之倉棧費？被告所辯及證人乙○○上開於原審所證，核與
    經驗法則均屬有違，足徵證人乙○○於審理中所證不實，應
    以其於警詢所述借款時即未留車，由其原車使用乙情為真實
    可信。被告所辯乙○○有留車質當云云顯非事實，不足採信
    。
(二)按當舖或其他以受質為營業者之質權即營業質權，依民法物
    權編施行法第14條規定，無民法質權規定之適用。關於此等
    營業之質權，有當舖業管理規則（當舖業法業於90年6月6日
    制定公布，當舖業管理規則於同年8月27日廢止）可資適用
    。依其規範，一方面無禁止流質契約之規定，一方面純採物
    之責任。前者乃當期屆滿後，當戶不取贖者，質物所有權即
    歸屬於當舖；後者為質物價值超過受當債權額，當舖不負返
    還餘額之義務，若質物價值不足受當債權額，當舖亦不得請
    求當戶補足，此為營業質權與民法上動產質權之最大差異。
    營業質權固非民法上動產質權，惟當舖既占有當戶為擔保債
    務之履行而移交之物品，於債務未受清償前得留置該物品，
    屆期當戶不取贖，當舖即取得該物品之所有權資以抵償，是
    營業質權自屬具擔保物權性質之特殊質權，以質物之占有為
    其權利存在之要件（參考最高法院86年度臺上字第1527號判
    決意旨）。是當舖業雖屬營業質權，仍以占有質物為其權利
    存在要件，苟非占有質物即無從成立營業質權，亦非屬當舖
    業之營業範疇，自無從主張係依當鋪業法第11條第2項標準
    收取利息及依當鋪業法第20條收取倉棧費，而解免常業重利
    罪之刑責，且當舖業係專以經營質當為業之公司或商號，而
    質當則係指持當人以動產為擔保，並交付於當舖，向當舖借
    款、支付利息之行為。若持當人未將動產交付於當舖業，即
    非質當行為，自無當舖業法之適用，更無倉棧費可言。被告
    如保管質押之車輛，因須提供場地保管車輛，亦須負擔汽車
    遭竊之風險，則收取倉棧費或屬合理，然既未收質保管車輛
    ，即無須支出相關費用及花費心神，當不得巧立名目再收取
    之，又被害人乙○○因經營生意，急需金錢周轉，於96年5
    月2日，簽發金額為3萬元之本票1紙，向被告經營之「冠霖
    當舖」借款3萬元，並提供其所有之車號6205-PS號自用小客
    車供作擔保品，但僅留存行車執照正本，實則車輛仍係乙○
    ○在使用，利息以每1萬元，每個月9百元計算，並預扣第1
    個月利息2700元，實際拿取2萬7300元等情，業據證人乙○
    ○證述明確，並有車輛行車執照、身分證、健保卡、本票、
    車輛查詢基本資料詳細畫面、臺中市政府當鋪業許可證、臺
    中市政府營利事業登記證、當票、切結書及委託切結書影本
    、押當車輛借用切結書（2紙）、本票影本附卷可參。借款
    人乙○○係因急需現金周轉，而向被告經營之「冠霖當舖」
    借款，以現今一般借貸市場行情（如存款利息僅年息百分之
    2左右，貸款部分以現金卡為例，利息亦不得超過百分之20
    ）觀之，苟非乙○○確有急迫情形，焉會以年息百分之108
    之高利率借貸；且借款人乙○○雖提供自用小客車車籍資料
    供「冠霖當舖」製作「當票」，實則該自用小客車自始均為
    乙○○所占有使用，並未由「冠霖當舖」實際占有該質物，
    無從成立營業質權，應屬一般借貸性質，非屬當舖業之營業
    範疇，被告自無從主張依當鋪業法之標準收取利息；又被告
    貸款方式為借款人每借款一萬元，以每月為1期，每期利息9
    百元，換算週年利率高達百分之108，並於放款時先預扣第1
    個月利息，顯見被告係利用經營「冠霖當舖」為掩護，從事
    地下錢莊放款業務，並利用借款人經濟陷於急迫窘困之際，
    貸以金錢，而取得與原本顯不相當之重利無訛。本件被告借
    錢予乙○○之情形，並不符合質當行為，無當舖業法之適用
    ，被告自不得收取倉棧費，竟仍加以收取，顯係變相收取重
    利，其所辯向乙○○收取4%利息及5%倉棧費，合乎當舖業法
    相關規定，並無取得顯不相當之重利云云，不足採信，事證
    明確，被告犯行洵堪認定。
二、核被告甲○○所為，係犯刑法第344條之乘他人急迫貸以金
    錢，而取得與原本顯不相當之重利罪，原審予以論罪科刑，
    固非無見，惟查：證人乙○○於警詢及審理中就借款時是
    否有留車供為擔保乙節，前後所述不一，被告之辯護人復爭
    執證人警詢筆錄之證據能力，原審逕認其警詢所供可採，惟
    未敘明是否具有證據能力，理由容有未備。原判決理由中
    既認被告所收取之費用均屬利息，並無所謂「倉棧費」，始
    足成立重利罪，然於事實欄中則載認被告所收取者為「4%利
    息及5%『倉棧費』（即年利率108%)」，事實及理由互相矛
    盾。檢察官上訴意旨據此為理由，並以原審量刑過輕等語指
    摘原判決不當，非無理由，原判決既有上揭可議，即屬無可
    維持，應由本院將原判決撤銷改判。爰審酌被告素行尚佳、
    本案犯罪之動機、手段、所生危害及其犯罪所得無多，及其
    犯後否認犯行等一切情狀，量處如主文第2項所示之刑，並
    諭知易科罰金之折算標準。
據上論結，應依刑事訴訟法第369條第1項前段、第364條、第299
條第1項前段，刑法第344條、第41條第1項前段，刑法施行法第1
條之1，判決如主文。
本案經檢察官丙○○到庭執行職務。
中    華    民    國    97    年    3     月    31    日
            刑事第十庭    審判長法  官  林  照  明
                                法  官  郭  瑞  祥
                                法  官  林  欽  章
上列正本證明與原本無異。
不得上訴。
                                書記官  許  哲  禎
中    華    民    國    97    年    3     月    31    日
中華民國刑法第344條 (重利罪)：
乘他人急迫、輕率或無經驗貸以金錢或其他物品，而取得與原本
顯不相當之重利者，處一年以下有期徒刑、拘役或科或併科一千
元以下罰金。


司法院資訊處製作；財團法人民間司法改革基金會備份。
